【裁判字號】    90,上更(一),82
【裁判日期】    900807
【裁判案由】    妨害公務等
【裁判全文】
臺灣高等法院刑事判決                            九十年度上更(一)字第八二號
    上  訴  人
    即  被  告  丙○○
    選任辯護人  魏千峰律師
                張天欽
右上訴人因被告妨害公務等案件，不服台灣台北地方法院八十四年度易字第五三００
號，中華民國八十五年二月九日第一審判決（起訴案號：台灣台北地方法院檢察署八
十四年度偵字第一０一八九號）提起上訴，經判決後，由最高法院第一次發回更審，
本院判決如左：
    主  文
原判決撤銷。
丙○○傷害人之身體，處有期徒刑貳月，如易科罰金以參佰元折算壹日。
    事  實
一、丙○○為民主進步黨籍第二屆立法委員，因不滿八十四年四月十七日立法院第二
    屆第五會期外交及僑政、預算兩委員會審查中華民國八十五年度中央政府總預算
    案第二組第三次審查會議將故宮及世亞盟之經費編列於外交部預算中，又於同月
    十九日擔任上開預算案第二組第五次聯席會議主席時拖延僑委會預算案之審查，
    於會議終了時宣布將於同年四月二十四日上午九時繼續審查，並於同日十七時三
    十一分宣告散會。嗣經國民黨籍立法委員丁○擔任主席，於翌日（二十日）上午
    召開第二組第六次聯席會議而通過僑委會全部之預算審查案。丙○○知悉上情，
    頗為不滿，認為國民黨立委在使用看不見的政治暴力，又見所屬之民進黨為少數
    無法推翻國民黨之多數決，乃決意於八十四年四月二十四日上午進行外交及僑政
    委員會時以肢體動作方式進行議事之杯葛，不承認上開預算案之審查結果，並打
    算於八十四年五月三日於外交及僑政委員會會議擔任主席時，主張再對上開預算
    案予以繼續審查，因此對於國民黨之立法委員前來阻止其杯葛者，有意使用暴力
    對付，以抗議議事之不公。八十四年四月二十四日上午十時三十分許，丙○○參
    與立法院第五會期外交及僑政委員會，由召集委員程建人擔任主席，審查「駐瑞
    典台北代表團與瑞典貿易委員會間環境保護協定」，丙○○眼見出席委員未足法
    定人數無法開會，無法於會議中表達不承認前開二預算案之意思，並表達不滿議
    事程序預算審查結果，先霸占主席台，繼而推翻主席台及講台，並推撞主席程建
    人，在場立法委員丁○上前勸解，丙○○竟基於傷害之犯意，先反身推擠丁○右
    肩，繼則以三吋厚之「中華民國法律彙編」丟擲丁○，致其左下腹部壓痛瘀傷約
    五乘三公分。
二、案經被害人丁○訴請臺灣台北地方法院檢察署檢察官偵查起訴。
    理  由
一、右開事實訊據上訴人即被告丙○○（下稱被告）矢口否認犯行，辯稱：本件應從
    宏觀的憲法層面、政治層面，對人民交待之角度來看，不能由微觀的行為過程來
    看。伊為具有十二年臨床經驗之醫生，並有跌打損傷國術館之專業證照，本身是
    武術體育教練，碰到任何人都怕傷害到人，伊對告訴人丁○並無傷害之意思，伊
    並無要將書丟往告訴人，只是要嚇唬他所做之假動作，沒有任何個人的恩怨及傷
    害企圖，而告訴人所提出之驗傷單真假，亦值懷疑云云。
二、經查：（一）、右開由被告執厚約三吋之「中華民國法律彙編」丟擲告訴人丁○
    ，致使告訴人左下腹部壓痛、瘀傷約五乘三公分之事實，業據告訴人丁○指訴綦
    詳；（二）、告訴人於八十四年四月二十四日下午二時五十分，因被告之上開行
    為受傷後，前去三軍總醫院附設民眾診療服務處急診時，告訴人當時由醫師對告
    訴人身體之左下腹施以壓力，告訴人有左下腹壓痛之情形，並未出現身體瘀傷現
    象，嗣告訴人因身體遭受撞擊後二十四小時內自然出現瘀傷現象，乃於翌日（即
    二十五日）再前往三軍總醫院附設民眾診療服務處門診，業經證人即負責診斷之
    醫師乙○○於本院結證屬實（參本院九十年六月一日訊問筆錄第三頁、第四頁）
    ，並有該證人於本院先於九十年四月四日具狀提出並於本院訊問時證實之告訴人
    於八十四年四月二十四日之急診病歷影本一份在卷可按。最高法院於本件發回意
    旨雖指稱卷附急診病歷表（參偵查卷宗第三二頁）記載告訴人重要體檢發現為：
    TENDERNESS, NO ECCHYMOSIS，意即「輕微，沒有瘀痕」，與告訴人於偵查中提
    出之三軍總醫院附設民眾診療服務處出具診斷證明書記載告訴人受有：「左下腹
    部壓痛、瘀傷約五乘三公分」不符，應予調查。惟此乃診療醫師分別於四月二十
    四日、四月二十五日診療觀察之結果，並無證據矛盾之處，已如前述，併此敘明
    ；（三）、被告雖辯稱其並未將書丟往告訴人，只是要嚇唬他所做之假動作等語
    ，惟參諸證人呂秀蓮於本院前審時證稱：「（問：丙○○與丁○間之衝突，你所
    見情況如何？）前半段我未在場，我在研究室看電視，看到有衝突，我趕快過去
    ，魏委員有點激動，我擋在中間，希望化解糾紛‧‧‧（問：丙○○有無拿法律
   彙編擲丁○？）有‧‧‧當時丙○○勁道蠻大，書扔過來時，我以手去擋，非常
    疼痛，丁○當時站我前面，書確實飛向他，當時場面紛亂」等語（參八十五年度
    上訴字第一四一五號刑事案卷第四七頁正反面、第四九頁反面），另參諸卷附現
    場照片所示被告、告訴人與證人呂秀蓮間之位置與距離（參偵查卷宗第一二頁所
    附中國時報八十四年四月二十五日第二版剪報之照片），應認被告於右開時間，
    確有傷害故意並以右開「中華民國法律彙編」丟擲告訴人丁○，致其受傷，且被
    告之行為與告訴人之受傷間，具有相當因果關係。雖證人呂秀蓮於本院前審曾證
    稱：不確定有無擊中告訴人等語（參前開卷宗第四九頁反面），要無法為被告有
    利之認定；（四）、本院當庭勘驗卷附之證物即錄影帶一捲，經勘驗結果，僅看
    見被告有推擠告訴人肩部畫面，未看見被告有明顯丟出法律彙編，亦未看見法律
    彙編有丟到告訴人身體之畫面，有本院九十年六月十一日訊問筆錄在卷可按，惟
    此僅係當時錄影時未能及時擷取，並非被告並未為之，尚不得以此勘驗筆錄而為
    被告有利之認定；（五）、末按憲法第七十三條規定立法委員在院內所為之言論
    及表決，對院外不負責任，旨在保障立法委員受人民付託之職務地位，並避免國
    家最高立法機關之功能遭致其他國家機關之干擾而受影響。為確保立法委員行使
    職權無所瞻顧，此項言論免責權之保障範圍，應作最大程度之界定，舉凡在院會
    或委員會之發言、質詢、提案、表決以及與此直接相關之附隨行為，如院內黨團
    協商，公聽會之發言等均屬應予保障之事項。越此範圍與行使職權無關之行為，
    諸如蓄意之肢體動作等，顯然不符意見表達之適當情節致侵害他人法益者，自不
    在憲法上開條文保障之列。至於具體個案中，立法委員之行為是否已逾保障之範
    圍，於維持議事運作之限度內，固應尊重議會自律之原則，惟司法機關為維護社
    會秩序及被害人權益，於必要時亦非不得依法行使偵審之權限，司法院大法官會
    議第四三五號解釋著有明文。本件告訴人指訴被告於右開事實欄所載之時間、地
    點，先則以身體推擠丁○右肩，繼則以三吋厚之「中華民國法律彙編」丟擲丁○
    ，致其左下腹部壓痛瘀傷約五乘三公分，被告行為之地點雖在立法院院內，惟因
    所為之傷害行為，顯然不符意見表達之適當情節並侵害告訴人之身體法益，自不
    受言論免責權之保障，被告所辯其過當之肢體動作屬國會自律問題，司法不宜干
    預云云，顯與上開大法官會議解釋意旨不合，自無可採。綜上各點，被告所辯，
    要係卸責之詞，不足採信，本件事證明確，被告犯行，堪以認定。核被告所為，
    係犯刑法第二百七十七條第一項之普通傷害罪。
三、原審除認被告所為係犯刑法第二百七十七條第一項之傷害罪外，並認被告另犯有
    刑法第一百三十五條第一項、第三百零九條第一項以及第三百零五條之罪，各罪
    有牽連關係，並認被告故意犯妨害公務罪，依刑法第一百三十四條前段規定加重
    其刑，而依公務員假借職務上之機會對公務員依法執行職務實施強暴罪論處，於
    法自有未合。被告上訴意旨否認有何傷害犯行，雖無理由，然原判決既有可議，
    自應將原判決撤銷改判。爰審酌被告之犯罪動機、手段、目的，另審酌被告所為
    造成告訴人之傷害，經證人乙○○證稱依照其於八十四年四月二十七日病例追蹤
    檢查，經過超音波檢查告訴人腹部內臟沒有受影響，是不嚴重的傷（參本院九十
    年六月一日訊問筆錄第七頁）等一切情狀，量處如主文第二項所示之刑，並諭知
    易科罰金之折算標準。
四、公訴意旨又略以：被告另於前開時地，先霸占主席台，繼則於程建人委員主持會
    議時，假借公務員職務上出席法案審查會議之機會，推翻主席台及講台，並以手
    推撞主席程建人，對依法執行職務之人施以強暴。另對丁○上前勸解時，不斷以
    三字經公然辱罵丁○，並一再以加害生命身體之恫嚇稱：「你們是人民公敵」、
    「不排除暴力對抗」、「我要把你們幹掉」、「我要直接跟你作戰打死你」、「
    你要講話、我就打你」等語致使丁○心生畏怖，因認被告另涉刑法第一百三十五
    條第一項、第三百零九條第一項、第三百零五條罪嫌，並認被告假借出席法案審
    查機會，故意犯妨害公務罪，應依刑法第一百三十四條前段規定，加重其刑云云
    。
五、訊據被告固坦承於右開時地有公訴人所指之行為與言語，惟堅決否認有何右開犯
    行，辯稱：伊曾赴英國專修政治暴力學，瞭解看不到的暴力，才是最可怕的暴力
    ，伊身為民意代表，站在人民權益立場，保護國家納稅義務人，代表選民表達意
    見，當時又為政黨黨鞭，伊要負預算審查之責任，當時之多數黨欺壓少數黨，伊
    為政治人物，於審查故宮文物運送到美國巡迴展覽等預算議案時，認為當時受到
    多數黨之欺壓，違反良知，而代表選票表達意見，以杯葛議事會議，並行使抵抗
    權以及全面干擾之抗爭手段，完成社會責任以及政治目的。伊並非刻意針對個人
    ，若有過激核屬國會自律問題，司法機關不宜置喙等語。經查：（一）、立法院
    第二屆第五會期外交及僑政、預算委員會審查中央政府總預算案第二組第三次審
    查會議時（八十四年四月十七日上午九時），將故宮及世亞盟經費編列於外交部
    預算中，被告與另民進黨籍立法委員葉菊蘭均表示反對，並均主張應將該二筆預
    算全數刪除，迨至該組第五次聯席會議時（八十四年四月十九日上午九時、下午
    二時三十分），輪由被告擔任主席，乃拖延僑委會預算案之審查，於會議終了時
    宣布將於同年四月二十四日上午九時繼續審查，並於同日十七時三十一分宣告散
    會。嗣經國民黨籍立法委員丁○擔任主席，於翌日（二十日）上午召開第二組第
    六次聯席會議而通過僑委會全部之預算審查案，此有立法院第二屆第五會期外交
    及僑政、預算委員會審查中央政府總預算案第二組第三次審查會議紀錄、第二組
    第五次聯席會議紀錄、第二組第六次聯席會議紀錄、立法院第二屆第五會期外交
    及僑政委員會第九次全體委員會議紀錄在卷可資佐證。又依立法院議事錄第八十
    一條之規定：「每次院會之議事錄，於下次院會時由祕書長宣讀。」，而八十四
    年四月二十四日確有安排議程，惟該日開會伊始，應先由主席確認前次會議之議
    事錄（即僑委會預算案之資料），並經證人甲○○於本院結證明白（參本院九十
    年三月九日訊問筆錄第四頁）。本件被告於八十四年四月十九日擔任主席宣告散
    會，並主決定上開預算案應於同年四月二十四日繼續審查，惟國民黨籍立法委員
    即告訴人丁○竟於八十四年四月二十日擔任第二組第六次聯席會議主席，並完成
    僑委會全部預算之審查，對於被告而言，確屬突襲性之議決，被告於八十四年四
    月二十四日參加立法院第五會期外交及僑政委員會會議時，進行議事杯葛，阻止
    進行當日之議程，不讓主席先行確認僑委會之預算案，其目的乃為繼續審查僑政
    委員會之上開預算案，以抗議議事之不公，堪可認定；（二）、依公訴人起訴所
    指被告之行為，包括霸占主席台，於主席程建人委員主持會議時，推翻主席台及
    講台，並以手推撞主席程建人，另對告訴人丁○上前勸解時，不斷以三字經公然
    辱罵丁○，並一再以聲稱：「你們是人民公敵」、「不排除暴力對抗」、「我要
    把你們幹掉」、「我要直接跟你作戰打死你」、「你要講話、我就打你」等語。
    惟我國憲法所規定之立法委員言論免責權，參諸前揭大法官會議之解釋，除在維
    護我國立法機關之獨立與尊嚴外，更係在確保五權憲法之精神與原則，此項言論
    免責權並非在於保障立法委員本身擁有之利益，而在於支持人民的權利，使代表
    人民之立法委員執行職務上之功能，無庸忌憚民、刑事之訴追，是該項言論免責
    權之涵義，除包括意見表達、言論表明、熱烈爭辯外，亦應擴張及於投票行為、
    製作報告以及職務之執行暨與職務有關之各種行為，準此，立法委員提出議案、
    在議場發言、參加辯論、準備委員會之報告、參加委員會舉行之公聽會，均屬職
    務執行及與職務有關之行為，並於具體個案中，於尊重議會自律之原則下，儘量
    做最大程度之界定。經核諸八十四年四月二十四日之前立法院外交及僑政委員會
    議事進行之情形，以及前揭被告於八十四年四月二十四日進行議事杯葛之目的，
    被告上開舉動，均在阻止該二十四日排定議事之進行，主張應按該組第五次聯席
    會議其做主席所宣布之內容進行會議審查，被告所為上開肢體動作以及言論，應
    與其行使立法委員職權之行為有關，雖經告訴人逕向檢察官提起告訴，惟核其行
    為，並無犯罪之故意，僅屬於院內議事進行中言詞過激以及行為欠當，要不得以
    刑法第一百三十五條第一項、第三百零九條第一項、第三百零五條之罪相繩。而
    被告以立法委員之身分，進行上開之議事杯葛行為，既與其行使立法委員職權之
    行為有關，自無所謂「假借出席法案審查之機會，故意犯妨害公務罪」之問題。
    被告辯稱其行為屬於國會自律問題等語，尚堪採信；（三）、最高法院發回意旨
    另以：立法院祕書處函文內容（本院八十五年度上訴字第一四一五號刑事案卷第
    一四六頁）尚未詳確，而告訴人之指訴與檢察官勘驗現場錄影帶之結果是否相符
    ？另參以證人呂秀蓮證稱二次宣布流會均係因被告極度不滿所引起等語，應再調
    查被告為上開行為是否因此致該次會議無法進行導致流會等語，惟因被告係在立
    法院內所為之過激言詞以及欠當行為，惟既與其行使立法委員職權之行為有關，
    經核並無犯各該罪之故意，自不構成公訴人所指之右開犯罪，自無再予以調查之
    必要，併此敘明。綜上三點，公訴人此部分之起訴，尚無法證明被告犯罪，然公
    訴人認此部分與前開論罪科刑部分，有裁判上一罪之牽連關係提起公訴，爰不另
    為無罪之諭知，附此敘明。
據上論斷，應依刑事訴訟法第三百六十九條第一項前段、第三百六十四條、第二百九
十九條第一項前段、刑法第二百七十七條第一項、第四十一條第一項前段，罰金罰鍰
提高標準條例第一條前段、第二條，判決如主文。
本案經檢察官劉斐玲到庭執行職務。
中      華      民      國    九十      年      八      月      七      日
                            台灣高等法院刑事第十五庭
                                審判長法  官  房  阿  生
                                      法  官  雷  元  結
                                      法  官  鄧  振  球
右正本證明與原本無異。
檢察官如不服本判決應於收受送達後十日內向本院提出上訴書狀，其未敘述上訴之理
由者並得於提起上訴後十日內向本院補提理由書（均須按他造當事人之人數附繕本）
。
被告不得上訴。
                                      書記官  洪  秋  帆
中      華      民      國    九十      年      八      月      八      日
附錄：本案論罪科刑法條全文
刑法第二百七十七條第一項
傷害人之身體或健康者，處三年以下有期徒刑，拘役或一千元以下罰金。


司法院資訊處製作；財團法人民間司法改革基金會備份。
